【裁判字號】    88,勞上,11
【裁判日期】    890202
【裁判案由】    給付退休金
【裁判全文】
臺灣高等法院臺南分院民事判決  八十八年度勞上字第十一號  Ｅ
      上  訴  人  嘉義縣新港鄉農會
      法定代理人  乙  ○  ○
      訴訟代理人  劉  榮  治  律師
      被  上訴人  甲  ○  ○  .
      訴訟代理人  陳  信  村  律師
      複  代理人  黃  木  春  律師
右當事人間請求退休金事件，上訴人對於台灣嘉義地方法院中華民國八十八年八月三
日八十八年度勞訴字第二號第一審判決，提起上訴，本院判決如左：
      主      文
上訴駁回。
第二審訴訟費用由上訴人負擔。
      事      實
甲、上訴人方面：
    一、聲明：求為判決：（一）原判決廢棄。（二）被上訴人在第一審之訴及假執
        行之聲請均駁回。
    二、陳述：除與原判決記載相同者，予以引用外，補稱：
    （一）查被上訴人稱其在上訴人農會任職長達五十年之久，並非事實，被上訴人
          係受僱搬運肥料之臨時搬運工。按農會辦理肥料業務將肥料搬進倉庫，原
          係由糧食局委託火車貨運行負責進倉，搬運工之費用由貨運行支付，搬運
          工係受僱於貨運行，上訴人僅於肥料分配旺季僱臨時工協助分配工作，並
          按工作日數計酬，為季節性之臨時工，嗣因肥料改用卡車搬運，才僱用長
          期臨時工，協助點收肥料及分配工作，被上訴人即是擔任此等搬運肥料之
          臨時工，按日給付工資，此有被上訴人蓋章領取工資之民國（下同）七十
          五年、八十二年之臨時僱用工役明細表可證，該明細表記明僱用被上訴人
          為臨時工，被上訴人於蓋章領取工資係按工計酬，且明知其係為臨時僱用
          之工人，並非農會按月發給月薪之員工，其主張為農會員工並非真實，其
          身份不適用「農會人事管理辦法」請領退休金之規定。
    （二）按「農會人事管理辦法」所指之員工，係指農會編制內之員工而言，農會
          員工之聘僱應在核定員額範圍之內，並呈報主管機關。農會聘僱之員工需
          公開考選，僱用後由農會發給聘僱通知書，載有其職務、等級、薪給、及
          到職期限，受僱人於收到聘僱通知書後十日內，應填具到職報告，檢附相
          關證件報到就職，任用到職後列入考核、獎懲及升遷，並應遵守相關工作
          規則，農會人事管理辦法第九、十一、十二、二十八、三十六、五十九條
          定有明文，並非任意雇用即可視為農會編制內員工，亦非常久工作即可當
          然取得農會編制內員工之資格。被上訴人未經前述任用程序而取得農會員
          工資格，且僱用時即約定為臨時工而按日計酬，此從上訴人員工名冊中被
          上訴人未列名在內可證，被上訴人要非農會人事管理辦法所指之員工，自
          無該辦法第五十四條得請領退休金規定之適用。
    （三）又查被上訴人於七十八年以農會會員身分參加農會會員代表選舉，當選農
          會會員代表，八十二年再度連任，共計八年。如其為農會員工就不具農會
          會員代表資格，可證被上訴人並非農會編制內員工，僅係臨時工而已。
    （四）依內政部六十五年八月十三日台內社字第六九八五九三號函釋規定，聘僱
          員工係指編制內員工而言。又內政部八十年十二月二日台內社第八○七五
          六三三號函示「農會因季節性業務需要僱用之臨時工，如經解僱時不得發
          給資遣費會退休金」，故農會不得依農會人事管理辦法第五十四條規定發
          給臨時工退休金。
    （五）按全省農會類似僱用臨時工人及臨時僱約人員甚多，如本案將按日計酬之
          臨時工可引用農會人事管理辦法第五十四條請領退休金或資遣費之規定，
          造成案例，對全省各級農會影響甚鉅。被上訴人並非農會編制內之員工，
          而係按日計酬之工人，其工作之長久並不當然取得農會編制之員工資格，
          原審以其工作已久，即認定屬農會人事管理辦法所指之員工，實有違誤不
          當。
    三、證據：除援用第一審所提證據外，補提臨時雇用工役明細表、新港鄉農會員
        工名冊、農事小組成員名冊、新港鄉農會聘僱通知書、嘉義縣政府函等影本
        各件為證。
乙、被上訴人方面：
    一、聲明：求為判決駁回上訴。
    二、陳述：除與原判決記載相同者，予以引用外，補稱：
    （一）上訴人辯稱被上訴人係季節性之臨時工，唯被上訴人已於上訴人處工作達
          五十年之久，且係按月計酬，從無間斷，雖上訴人以臨時工名義發給薪水
          ，但既為長久僱用，顯然不是季節性臨時工，應視為農會僱用之員工，自
          應依法發給退休金，不因農會不予列入員工名冊而否定被上訴人權益。又
          上訴人所舉之內政部八十年十二月二日台內社第八○七五六三三號函，是
          指因季節性之需要而僱用之臨時工，與被上訴人長久任職並不相同，自難
          比附援引。
    （二）至於被上訴人當選農會會員代表，縱令資格有疑議，亦不影響被上訴人確
          實為上訴人所僱用之事實。再查，全省其他農會均無像被上訴人長期被僱
          用之員工（只有季節之臨時性員工），故上訴人應給付被上訴人退休金，
          並不影響其他農會。
    三、證據：援用第一審所提出之證據。
      理      由
一、本件被上訴人起訴主張：伊自三十八年起即受僱於上訴人任職肥料倉庫配送工，
    按月計酬無間，至八十七年退休，任職達五十年以上，惟上訴人以伊係臨時工為
    由，不予發給退休金，爰依農會人事管理辦法第五十四條規定，求為命上訴人以
    伊每月薪資新台幣（下同）三萬五千元乘以四十五個月薪給基數計算之退休金一
    百五十七萬五千元，並加計法定遲延利息之判決。上訴人則以：被上訴人係按日
    計酬之季節性臨時工，並非農會按月發給月薪之員工，自不適用農會人事管理辦
    法請領退休金之規定，且依內政部六十五年八月十三日台內社字第六九八五九三
    號函及八十年十二月二日台內社第八○七五六三三號函規定，亦認農會不得依農
    會人事管理辦法第五十四條規定發給臨時工退休金等語，資為抗辯。
二、經查被上訴人主張伊自三十八年起即受僱於上訴人任職肥料倉庫配送工，至八十
    七年退休，每月薪資三萬五千元等事實，為上訴人所不爭（見原審卷第十四頁筆
    錄及本院八十八年十一月十日準備程序筆錄），並有上訴人之臨時雇用工役明細
    表（外放證物）內載之每月薪資數額可稽，堪信為真，上訴人抗辯被上訴人係按
    日計酬，顯與事實不符。又上訴人抗辯被上訴人係屬季節性臨時工，並非農會編
    制內之員工云云，固據其提出員工名冊為據，惟該員工名冊係上訴人片面製作，
    要難以其一己之定義即認被上訴人非其所聘僱之員工，況其所謂季節性之定義，
    依據勞動基準法施行細則第六條第三款規定，指因受季節性原料、材料來源或市
    場銷售影響之非繼續性工作，工作期限在九個月以內，所謂臨時工者即「臨時性
    工作」之員工，依照勞動基準法施行細則第六條第一款之規定，係指無法預期之
    非繼續性工作，其工作期間在六個月以內者（按勞動基準法雖非對所有勞動關係
    均一體適用，惟其立法目的係為規定一般之最低勞動條件而制定，法文有關勞動
    名詞之解釋，自可適用於其他非勞動基準法適用對象之勞動關係），因此上訴人
    所謂「季節性臨時工」一詞至少應合於「短期」、「不繼續性」兩項僱用關係之
    特徵，核與本件被上訴人繼續在上訴人農會按月支薪工作長達四十九年（即自民
    國三十八年至八十七年）之實情不合，上訴人抗辯被上訴人係屬伊之季節性臨時
    工云云，亦無可採。
三、次查上訴人為農會，屬人民團體，非勞動基準法第三條所列之適用行業，故無勞
    動基準法之適用，依農會法第四十九條之一規定，其所聘僱員工之退休自應適用
    中央主管機關訂定之農會人事管理辦法。被上訴人如前所述既係上訴人按月給付
    報酬繼續僱用四十九年之員工，於八十七年退休，自得依農會人事管理辦法之規
    定請求上訴人給付退休金，上訴人所舉之內政部八十年十二月二日台內社第八○
    七五六三三號函，是指因季節性之需要而僱用之臨時工，與被上訴人長久任職並
    不相同，自難比附援引，至於被上訴人當選農會會員代表，縱令資格有疑議，亦
    不影響被上訴人確實為上訴人長期所僱用之事實，上訴人以此欲證明其無給付被
    上訴人退休金之義務，難謂有據。
四、末依前揭農會人事管理辦法第五十四條規定，被上訴人退休金之核定以其在職最
    後薪額為計算基準，按服務年資每滿一年發給一．五個月薪給，最高不得超過五
    十三個月薪給基數，此有被上訴人所提農會人事管理辦法影本一份在卷可稽，則
    被上訴人依前開規定以其每月薪資三萬五千元計算，請求上訴人給付伊四十五個
    月薪給基數，共計一百五十七萬五千元之退休金及自八十八年六月六日（即訴狀
    繕本送達翌日）起按年息百分之五計算之利息，洵屬有據，應予准許。原審判命
    上訴人如數給付，並依被上訴人之聲請酌定相當之擔保金額為假執行之宣告，於
    法並無不合，上訴意旨指摘原判決不當，求予廢棄改判，為無理由，應予駁回其
    上訴。
五、據上論結，本件上訴為無理由，依民事訴訟法第四百四十九條第一項、第七十八
    條，判決如主文。
中      華      民      國    八十九    年      二      月      廿二    日
                                    臺灣高等法院臺南分院民事第二庭
~B1審判長法官  吳    火    川
~B2      法官  李    文    賢
~B3      法官  葉    居    正
右為正本係照原本作成。
如對本判決上訴，須於判決送達後二十日內向本院提出上訴狀；未表明上訴理由者，
應於上訴後二十日內向本院提出理由書。
中      華      民      國    八十九    年      二      月      廿五    日
~B法院書記官  謝    淑    玉


司法院資訊處製作；財團法人民間司法改革基金會備份。
